【裁判字號】    95,簡上,105
【裁判日期】    950821
【裁判案由】    侵權行為損害賠償
【裁判全文】
臺灣臺北地方法院民事判決             95年度簡上字第105號
上  訴  人  乙○○
上  訴  人  甲○○
訴訟代理人  楊金順律師
複  代理人  游朝義律師
上列當事人間請求侵權行為損害賠償等事件，上訴人對於中華民
國九十四年十一月二十五日，本院臺北簡易庭九十四年度北簡字
第二八三七四號第一審判決提起上訴，本院於中華民國九十五年
八月十日言詞辯論終結，判決如下：
    主  文
兩造上訴均駁回。
第二審訴訟費用由上訴人各自負擔。
    事實及理由
一上訴人甲○○主張：乙○○於民國九十二年七月二十三日上午
  八時四十分許，駕駛車牌號碼ＬＦ—○七九一號自用小客車，
  沿台北市○○○路由東往西行駛，行經青島東路與林森南路交
  岔路口由西向南左轉時，本應注意汽車行駛至交岔路口，左轉
  彎時應距交岔路口三十公尺前方顯示方向燈或打手勢，行至交
  岔路口中之處左轉，並不得佔用來車道搶先左轉，竟疏未注意
  對向直行車輛先行通過，於所駕駛之車尚未達路口中心處時，
  即占用來車道搶先左轉，適甲○○騎乘車號ＤＱＫ—六八九號
  輕機車沿青島東路由西往東方向行駛至路口時閃避不及而發生
  碰撞，致甲○○人車倒地，被送往國立台灣大學醫學院附設醫
  院（下稱台大醫院）治療，受有上門齒牙冠斷裂三顆、嘴唇浮
  腫之傷害，乙○○依民法第一百八十四條第一項前段、第一百
  九十一條之二、第一百九十五條第一項規定，應負擔損害賠償
  責任。而甲○○因本件車禍所受上開傷害，支出醫療費用共新
  臺幣（下同）五萬七千九百五十九元，植牙費用十七萬元，共
  二十二萬七千九百五十九元。另甲○○因本件車禍所受前開傷
  害，身體、心理遭受莫大之傷害與痛苦，爰請求精神慰撫金二
  十萬元，以上合計共四十二萬七千九百五十九元，爰依侵權行
  為之法律關係，請求乙○○如數給付之判決等語（原審命乙○
  ○給付甲○○十五萬七千九百五十九元，及自九十二年七月二
  十四日起至清償日止，按年息百分之五計算之利息，並駁回甲
  ○○其餘之請求）。並聲明：(一)原判決不利於甲○○部分廢棄
  。(二)上開廢棄部分，乙○○應再給付甲○○十七萬元，及自起
  訴狀繕本送達翌日起至清償日止，按年息百分之五計算之利息
  。(三)對造上訴駁回。
二上訴人乙○○則以：乙○○固於前開時間、地點，駕駛前開汽
  車與甲○○騎乘前開機車發生碰撞，致甲○○人車倒地，受有
  前開傷害，惟乙○○並無過失責任，因乙○○行經青島東路、
  林森南路口時，當時路口全無車輛，且青島東路、鎮江街口仍
  為紅燈，乙○○始左轉林森南路，惟尚未左轉完成之際，見青
  島東路、鎮江街口原為紅燈忽轉為綠燈，乙○○即煞車禮讓該
  機車群通過，詎甲○○快速騎乘機車越過青島東路、鎮江街口
  ，並越過中心線撞落乙○○駕駛前開汽車左方霧燈，是本件車
  禍之發生，乃甲○○騎乘機車違規穿越馬路中心線，以致與乙
  ○○駕駛之車輛發生擦撞，乙○○自無過失可言，甲○○有過
  失責任，甲○○之請求，並無理由。縱認為甲○○得請求乙○
  ○損害賠償，然甲○○請求之植牙費用，並非必要，且請求之
  慰撫金，亦屬過高云云，資為抗辯。並聲明：(一)原判決不利於
  乙○○部分廢棄。(二)上開廢棄部分，甲○○在第一審之訴駁回
  。(三)對造上訴駁回。
三兩造不爭執之事實：
(一)乙○○於前開時間、地點，駕駛前開汽車與甲○○騎乘前開機
  車發生碰撞，致甲○○人車倒地，受有前開傷害，甲○○因此
  被送至台大醫院治療，為兩造所不爭執，有道路交通事故證明
  書、交通事故肇事原因分析表、車輛行車事故鑑定意見書、診
  斷證明書在卷可稽。
(二)乙○○因本件車禍經臺灣高等法院九十四年度交上易字第一四
  六號刑事判決，以觸犯刑法第二百八十四條第一項前段之過失
  傷害罪，判處有期徒刑三月確定，為兩造所不爭執，並經本院
  調閱該卷宗，查閱屬實。
四兩造爭執之爭點：
  本件兩造爭執之處，即在於乙○○就本件車禍是否有過失責任
  ？甲○○得否請求醫療費用？植牙費用？慰撫金？甲○○有無
  過失責任？
(一)有關乙○○過失責任部分：
1.按刑事訴訟判決所認定之事實，固非當然有拘束民事訴訟判決
  之效力，但民事法院調查刑事訴訟原有之證據，而斟酌其結果
  以判斷事實之真偽，並於判決內記明其得心證之理由，即非法
  所不許（最高法院六十七年台上字第二六七四號、四十九年台
  上字第九百二十九號判例要旨參照）。本件甲○○已聲明引用
  本件刑事訴訟之卷證資料（見本院卷第六十頁），本院自得調
  查刑事訴訟中原有之證據，斟酌其結果以判斷其事實，合先敘
  明。
2.次按因故意或過失，不法侵害他人之權利者，負損害賠償責任
  。違反保護他人之法律，致生損害於他人者，負賠償責任。但
  能證明其行為無過失者，不在此限。汽車、機車或其他非依軌
  道行駛之動力車輛，在使用中加損害於他人者，駕駛人應賠償
  因此所生之損害。但於防止損害之發生，已盡相當之注意者，
  不在此限。民法第一百八十四條第一項前段、第二項、第一百
  九十一條之二定有明文。
3.查本件車禍肇事經過，據乙○○於事發後即九十二年七月二十
  三日上午九時五十分許接受調查之交通事故談話錄表中供述：
  「…我駕自小客ＬＦ—○七九一號沿青島東路東向西行駛內側
  車道左轉往南，至肇事地時我先讓西向東來車先過，待無來車
  後，我起步要左轉，突有一部輕機車ＤＱＫ—六八九號又從西
  向東行駛過來，我看到立刻將車剎停，但該輕機其前車頭就直
  接撞上我的左前車頭…」等，其後於警局詢問供述：「…當時
  我駕駛自小客ＬＦ—○七九一號沿青島東路由東向西方向行駛
  內側車道要左轉往南時，我先讓青島東路行駛西往東方向的來
  車先行後，我起步左轉到事故地點時發現另有一群機車由西往
  東方向行駛過來，於是我將車子剎停住，突然就有一部機車（
  輕機車ＤＱＫ—六八九號）朝我的車頭撞過來，且把我車的霧
  燈撞掉下來，我立即下車查看…」（見臺灣臺北地方法院檢察
  署九十三年度偵字第三四八八號卷第十頁）、「…告訴人係從
  上個路口快速直行而來，我是等到路口都沒有車左轉，與她同
  行的其他車輛均已過，她未閃避也沒有煞車就撞上來了…」（
  見前開偵查卷第三十頁）、「…當時我與他在不同的路口等紅
  綠燈，我比他先到林森南路、青島東路口等紅綠燈，等到綠燈
  我才起步，等到路口淨空我左轉，我綠燈的時候她（甲○○）
  那邊是紅燈，但是我左轉還沒有完成時我馬上發現我正前方的
  鎮江街、青島東路口有機車車速非常快，我趕快停下來，很多
  機車都通過了，我等在那邊被他撞了…」（見前開偵查卷第三
  十三頁反面）等，而甲○○亦指稱：「…我駕輕機車ＤＱＫ—
  六八九號沿青島東路西向東方向行駛右側車道，至肇地時我見
  號誌為全綠燈，於是我便向東直行，當我行駛往東因太陽光照
  射致視線有些不清，故我至肇地時，我前方突然出現一部由西
  向東（應係東向西之誤）要左轉之自小客ＬＦ—○七九一號，
  致我前車頭部位與該自小客左前車頭發生碰撞…」（見前開偵
  查卷第十七頁）、「…當時我騎乘輕機車（ＤＱＫ—六八九）
  沿青島東路西向東直行欲往東行駛…當時乙○○沿青島東路東
  向西行駛，當行駛至林森南路、青島東路口時搶先左轉…」（
  見前開偵查卷第十一頁反面）、「…我是綠燈直行，到了路口
  中心處，發現左邊一輛汽車左轉過來，擋住我直行的路線，我
  已經過了，他的車子才來撞我，所以我的車子左側受損…」（
  見前開偵查卷第三十頁）、「…當時我是綠燈，我在那邊等紅
  燈，綠燈以後我再過來，我是直行的，過了路口中心的時候就
  看到有一輛車子左轉，車角轉過來，是蠻快的，我是綠燈，他
  也是綠燈，被告應該很快，我都來不及閃，他是突然從我左側
  切過來，當時我是第一部…」（見本院九十三年度交易字第一
  七四號卷第九十八頁反面、第九十九頁）等語，另甲○○所騎
  乘機車之車頭左側有撞痕、右側踏板部位破裂，乙○○所駕駛
  車輛則是左前車頭有碰撞痕跡，此有車損照片附於前開偵查卷
  可參（見前開偵查卷第二十至二十二頁），故由前揭發生
  本件車禍之當事人所陳述行車動向及車損情況可知，乙○○當
  時駕駛前述車牌號碼之自小客車沿青島東路由東往西行駛至青
  島東路與林森南路交岔路口左轉時，左前車頭與沿青島東路由
  西往東直行駛至之甲○○所騎乘機車之左前車頭發生碰撞而肇
  事。
4.另依卷附道路交通事故現場圖所示（見本院卷第二十三頁），
  本件車禍發生後乙○○之汽車停止位置為該交岔路口中心點西
  南方之青島東路西向車道上，車頭朝向西南方之事實，經證人
  即到場處理車禍案件之台北市政府警察局交通警察大隊中正一
  分隊警員陳榮信警員於九十三年二月二十日九十二年度交聲字
  第一八四○號案調查及九十三年十一月二十二日本院九十三年
  度交易字第一七四號審理時證述：「…現場圖是我畫的，繪圖
  當時車輛都停留在原地，相關的位置及距離都是有測量過，肇
  事的車輛當時都沒有被移動過…」、「…（本件車禍是否你到
  場處理的？）是的…（現場圖是否也是你去畫的？）是…（是
  否依照現場實際情形繪製？）是的…」等語綦詳，乙○○亦供
  稱：「…現場圖位置正確…」（見本院九十三年度交易字第一
  七四號卷第三十四頁反面）、「…（對於現場圖，有何意見？
  ）我對於位置沒有意見…」（見本院九十三年度交易字第一七
  四號卷第一百零二頁）、「…對位置沒有意見…」（見本院九
  十三年度交易字第一七四號第一百九十頁）、「…碰撞前後並
  沒有其他因素導致我的車輛有移動…我的車輛在碰撞前到發生
  時，都停在現場圖上所標示的位置…」（見臺灣板橋地方法院
  九十二年度交聲字第一八四○號卷第四十一頁）等，足認本件
  現場圖並無錯誤，由此可知乙○○行經該交岔路口未達中心處
  即左轉，且乙○○亦坦認：「…（有無轉彎？）有…（是否沒
  過中心線就轉彎？）是的…（是否承認違反交通規則？）我承
  認…（當時你是否左轉？）是的…」（見本院九十三年度交易
  字第一七四號卷第九十三、九十四頁）、「…（是否應該自己
  的車道轉彎，你占用來車道轉彎，不是會影響來車道通行？）
  這我承認…」（見本院九十三年度交易字第一七四號卷第一百
  三十五頁）。
5.按汽車行駛至交岔路口，左轉彎時，應距交岔路口三十公尺前
  方顯示方向燈或打手勢，行至交岔路口中心處左轉，並不得佔
  用來車道搶先左轉，道路交通安全規則第一百零二條第四款定
  有明文。次按道路交通管理處罰條例第四十八條第六款關於行
  車優先權之規定：「轉彎車不讓直行車先行，或直行車尚未進
  入交岔路口，而轉彎車已達中心處開始轉彎，直行車不讓轉彎
  車先行者。」因此由上開規定以觀，汽車駕駛人其行經交岔路
  口欲左轉彎時，其用路之優先權（即路權）乃次於對向直行車
  之汽機車。左轉車必須已行至中心處才取得優先通行之路權。
  欲左轉之汽車，應在其原本直行方向之停止線後方讓對向直行
  之汽機車先行，等待對向無直行之汽機車前來或雖有直行之汽
  機車，惟其離路口尚有相當之距離時，方可超越停止線左轉，
  此為直行車之絕對路權，而左轉車必須已行至中心處才取得優
  先通行之路權，方要求直行車退讓，此為維護道路交通秩序而
  使優先路權之直行車退讓。
6.又乙○○考領有適當之駕駛執照，對於上述交通安全規則自應
  知之甚稔，且應確實遵守，而本件車禍發生地點為青島東路與
  林森南路之交岔路口，青島東路為雙向四車道，由東往西及由
  西往東之內側車道寬三點四公尺，外側車道寬四點五公尺，林
  森南路則係雙向五車道，由南往北為二車道，內側車道寬二點
  八公尺，外側車道寬四點八公尺，由北往南為三車道，內側車
  道寬二點八公尺，中間車道寬二點八公尺，外側車道寬五點二
  公尺，青島東路與林森南路垂直交會成十字交岔路口，可知車
  禍發生地點之青島東路與林森南路交會形成之交岔路口範圍視
  野應屬寬廣，此有道路交通事故調查報告表所附事故現場圖附
  於前開偵查卷可參（見前開偵查卷第二、三、十五頁），再本
  件車禍事發當時天候晴、白天自然光線、現場為有行車管制號
  誌四岔路、路面乾燥、無缺陷、無障礙物且視距良好，並無不
  能注意之情形，亦有前開道路交通事故調查報告表各欄項目明
  細內容記載明確可參；且乙○○所駕駛之前開汽車與甲○○所
  騎駛前開機車發生碰撞後，乙○○之汽車停止位置為該交岔路
  口中心點西南方之青島東路西向車道上，車頭朝向西南方，已
  如前述，足見乙○○確係於行經該交岔路口未達中心處即左轉
  至明；又據二車發生碰撞後，甲○○所騎乘機車之車頭左側有
  撞痕、右側踏板部位破裂，乙○○所駕駛汽車則是左前車頭有
  碰撞痕跡之情形，亦如前述，顯然乙○○係於所駕之汽車左轉
  行進間與直行駛至通過交岔路口中心處之甲○○騎乘之機車發
  生碰撞，由於乙○○係左轉，甲○○是直行且已通過交岔路口
  之中心點，揆諸前揭規定及說明，乙○○未獲行車優先權，自
  應禮讓直行車先行，堪以認定。
7.此外，本件車禍事故經臺灣臺北地方法院檢察署送請臺北市車
  輛行車事故鑑定委員會鑑定，認定：「一、乙○○駕駛ＬＦ—
  ○七九一號自用小客車：未達路口中心處占用來車道搶先左轉
  。（肇事原因）二、甲○○騎乘ＤＱＫ—六八九號輕型機車：
  （無肇事原因）。」嗣經本院九十三年度交易字第一七四號案
  件送台北市交通局覆議鑑定，亦認定：「三、路權歸屬：(一)汽
  車左轉彎時，應距交岔路口三十公尺前顯示方向燈或手勢，行
  至交岔路口中心處左轉，亦不得占用來車道搶先左轉。據圖示
  Ａ車（ＬＦ—○七九一號自用小客車）停車位置顯示其車已占
  用來車道搶先左轉。縱肇事前已有停讓，亦妨礙直行車通行，
  為肇事原因。(二)Ｂ車（ＤＱＫ—六八九號輕型機車）為直行車
  ，有優先路權，無肇事原因。…覆議意見一、乙○○駕駛ＬＦ
  —○七九一號自小客車：未達路口中心處占用來車道搶先左轉
  為肇事原因。二、甲○○駕駛ＤＱＫ—六八九號輕機車：無肇
  事因素。」亦有臺北市車輛行車事故鑑定委員會九十三年四月
  十六日北鑑審字第○九三三○○六三八○○號函送之行車事故
  鑑定意見書（見九十三年度偵字第三四八八號卷第四十二、四
  十三頁）及台北市政府交通局九十四年三月十七日北市交五字
  第○九三三○六二六八○○號函送之車輛行車事故鑑定覆議委
  員會鑑定覆議意見書在卷可稽。則綜前所述，堪認本件車禍係
  因乙○○駕駛前開汽車未達路口中心處占用來車道搶先左轉，
  與甲○○騎乘前開機車發生碰撞，致甲○○人車倒地，受有前
  開傷害，乙○○對本件車禍之發生有過失責任，至臻明確，臺
  灣高等法院九十四年度交上易字第一四六號刑事確定判決，亦
  同此認定。故甲○○主張乙○○過失傷害甲○○，依民法第一
  百八十四條第一項前段、第一百九十一條之二、第一百九十五
  條第一項規定，應對甲○○負擔損害賠償責任，自屬有據。
(二)有關甲○○所受損害部分：
1.醫療費部分：查甲○○因本件車禍受有上門齒牙冠斷裂三顆、
  嘴唇浮腫等傷害，於九十二年七月二十三日，被送至台大醫院
  急診，及自九十二年七月二十八日起至同年十二月八日門診治
  療，扣除全民健康保險給付部分所支出之醫療費用，共九千九
  百五十九元，以及因受有前開傷害，支出印模、瓷牙牙橋等費
  用，共四萬八千元，上開費用合計五萬七千九百五十九元，此
  有醫療費用收據、明細表在卷可稽（見本院九十三年度交附民
  字第一三一號卷第六至十六頁），自屬必要之醫療，應予准許
  。
2.植牙費用部分：甲○○因本件車禍受有前開傷害，已於九十二
  年十月十五日，至長安牙醫診所實施膺復治療，於同年十一月
  十八日以瓷牙牙橋固定，此已有診斷證明書在卷，堪認甲○○
  此部分之損害業已回復。則甲○○主張其後續植牙費用十七萬
  元云云，自不應准許。
3.慰撫金部分：按慰撫金之多寡，應斟酌雙方之身分、地位、資
  力與加害之程度，及其他各種情形核定相當之數額，該金額是
  否相當，自應依實際加害情形與請求人所受之痛苦及雙方之身
  分、地位、經濟狀況等關係決定之。本院審酌甲○○因本件車
  禍，受有上門齒牙冠斷裂三顆、嘴唇浮腫等傷害，是甲○○之
  肉體、精神，自受相當程度之痛苦。故本院斟酌甲○○受傷情
  形，和甲○○為私立銘傳大學畢業，擔任台北市政府文化局之
  公務員，每月薪資約四萬七千元；以及乙○○為私立淡江大學
  畢業，擔任審計部之公務員，每月薪資六萬元等兩造之身分、
  地位此一實際狀況，此為兩造所不爭執，認甲○○請求精神慰
  藉金二十萬元，尚屬過高，應以十萬元，為適當公允。
4.是甲○○得請求之金額，為醫療費用五萬七千九百五十九元、
  精神慰撫金十萬元，合計共十五萬七千九百五十九元。
(三)有關與有過失部分：
1.末按損害之發生或擴大，被害人與有過失者，法院得減輕賠償
  金額，或免除之。民法第二百一十七條第一項定有明文。
2.查本件車禍之肇事原因，係因乙○○駕駛前開汽車未達路口中
  心處占用來車道搶先左轉，與甲○○騎乘前開機車發生碰撞，
  致甲○○人車倒地，受有前開傷害，已如前述，且臺北市車輛
  行車事故鑑定委員會、台北市交通局均鑑定甲○○無肇事原因
  ，亦如前述。此外，乙○○並未提出其他證據，以證明甲○○
  有違反交通規則之情事。堪認甲○○就本件車禍之發生，並無
  過失責任。故乙○○辯稱本件車禍甲○○有過失責任云云，尚
  不足取。
五綜上所述，甲○○主張乙○○應就過失傷害行為，負損害賠償
  責任，於前開數額內，為可採，乙○○前開抗辯，為不可採。
  從而，甲○○依侵權行為之法律關係，請求乙○○給付十五萬
  七千九百五十九元，及自起訴狀繕本送達翌日即九十二年七月
  二十四日起至清償日止，按年息百分之五計算之利息範圍內，
  為有理由，應予准許。逾此部分之請求，為無理由，應予駁回
  。則原審判命乙○○如數給付，並駁回甲○○其餘之請求，且
  依民事訴訟法第三百八十九條第一項第三款規定，依職權宣告
  假執行，復依同法第三百九十二條第二項、第三項規定，依職
  權宣告乙○○得預供擔保免為假執行，核均無違誤，兩造上訴
  意旨指摘原判決不當，求予廢棄改判，均為無理由，應駁回上
  訴。
六本件事證已臻明確，兩造其餘主張、陳述及所提證據，經審酌
  與本院前揭判斷不生影響，毋庸再予審酌，併此敘明。
七據上論結：本件上訴為無理由，依民事訴訟法第四百三十六條
  之一第三項、第四百四十九條第一項、第七十八條，判決如主
  文。
中    華    民    國    95    年    8     月    21    日
                   民事第六庭審判長法官  吳光釗
                                   法官  郭美杏
                                   法官  姜悌文
正本係照原本作成
本判決不得上訴
中    華    民    國    95    年    8     月    21    日
                                   書記官 林秀娥


司法院資訊處製作；財團法人民間司法改革基金會備份。
